臺灣高等法院民事判決
109年度重上字第531號
上  訴  人  遠通電收股份有限公司

法定代理人  張永昌  
訴訟代理人  石興亞  
            蔡其智  
            林孝璋律師
            梅芳琪律師
被 上訴 人  交通部高速公路局

法定代理人  趙興華  
訴訟代理人  黃裕文  
            彭木田  
            莊國明律師
            侯雪芬律師
            柳慧謙律師
上列當事人間請求給付費用事件，上訴人對於中華民國109年4月
30日臺灣臺北地方法院104年度重訴更一字第15號第一審判決提
起上訴，並為訴之追加，本院於111年6月22日言詞辯論終結，判
決如下：
    主      文
上訴、追加之訴及假執行之聲請均駁回。
第二審及追加之訴訴訟費用由上訴人負擔。
    事實及理由
壹、程序方面：
    按第二審訴之變更或追加，非經他造同意不得為之，但請求
    之基礎事實同一、擴張或減縮應受判決事項之聲明者，不在
    此限，民事訴訟法第446條第1項、第255條第1項第2款、第3
    款定有明文。上訴人於原審原依系爭契約第4.3條約定，請
    求被上訴人給付其新臺幣（下同）1,859萬5,344元，及自民
    事撤回訴之一部㈡狀繕本送達翌日起至清償日止，按週年利
    率5%計算之利息。嗣於本院將法定遲延利息之請求擴張自起
    訴狀繕本送達翌日起算，並追加依系爭契約第21.3.1條約定
    為同一請求（見本院卷二第182頁），核屬訴之追加。被上
    訴人雖不同意（見本院卷二第218-219頁），惟上訴人僅擴
    張其應受判決事項之聲明，且其追加系爭契約第21.3.1條約
    定為請求權基礎，與原訴請求之原因事實，均為被上訴人因
    開放西湖服務區之聯外道路，而指示上訴人增加建置西湖服
    務區計程電子收費區位，致上訴人額外支出建置門架所生費
    用之損害，其基礎事實同一，依上開規定，其所為之追加，
    均應予准許。
貳、實體方面：　　
一、上訴人主張：交通部臺灣區國道高速公路局（於民國107年2
    月12日因機關整併而變更為被上訴人即交通部高速公路局，
    原掌理事項自該日起亦變更由被上訴人掌理）為辦理「民間
    參與高速公路電子收費系統建置及營運案」（下稱系爭BOT 
    案），於92年8月20日依促進民間參與公共建設法（下稱促
    參法）公告招商文件，徵求民間投資新建、營運、維護高速
    公路電子收費系統（下稱ETC系統）。兩造則於96年8月22日
    簽訂「民間參與高速公路電子收費系統建置及營運」案本契
    約（下稱系爭契約），將招商文件申請須知（下稱系爭申請
    須知）及投資計畫書納為契約文件，約定由伊先行籌措資金
    ，並將高速公路電子收費建置、營運、維護、操作及行銷服
    務等相關工作委由伊處理，依系爭契約附件8即系爭申請須
    知第六章第6.3條規定，計程電子收費區位之設置點包括：⑴
    兩交流道間之主線路段；或⑵各交流道出入口。被上訴人於1
    00年12月15日同意伊依前述招商文件「兩交流道間之主線路
    段」設置收費區位之規定而規劃之「計程建置計畫書」，於
    102年6月17日對外說明實施計程收費後，將封閉所有聯外便
    道，嗣於102年12月30日被上訴人封閉所有聯外道路，並於1
    03年1月2日開始實施計程收費。惟被上訴人於103年2月18日
    通知伊將於西湖服務區設置聯外道路（下稱系爭聯外道路）
    ，要求伊預為增建收費區位，系爭聯外道路非屬交流道，且
    依系爭申請須知第一章第1.3.2條規定，該計程建置計畫路
    線範圍係指各國道主線路段及相關交流道，並未包括服務區
    之聯外道路，被上訴人開放此種計劃路線外之便道所額外衍
    生之收費區位設置需求，係指示新增收費區位而屬工作範圍
    變更，伊雖先勉予配合辦理，於103年12月1日完成新增「西
    湖服務區」收費區位（下稱系爭收費區位）之增建及啟用，
    然因而支出之硬體設備建置採購費用：①土木基礎及鋼構工
    程費用471萬9,588元；②委託設計及監造顧問服務費用109萬
    6,839元；③土木鋼構交維及機電工程費用403萬660元；④光
    纜工程費用30萬3,510元；⑤天線費用34萬5,647元；⑥前端偵
    測設備安裝工程費用112萬3,584元；⑦DC轉換器採購費用4萬
    499元；⑧路側主機設備費用34萬624元；⑨車輛偵測設備費用
    154萬1,862元；⑩高速公路計程收費稽核系統（DVR系統）費
    用60萬5,220元；⑪訊號交換器費用14萬1,120元；⑫執法系統
    設備費用190萬2,536元；⑬車牌辨識系統費用18萬6,539元；
    ⑭網路傳輸設備費用29萬4,566元；⑮系統S/W費用189萬元；⑯
    KVM設備費用3萬2,550元，共計1,859萬5,344元（下稱系爭
    建置費用），伊自得依系爭契約第4.3條約定，請求被上訴
    人補償伊因增建系爭收費區位而支出之系爭建置費用。又系
    爭聯外道路並非國道路線，伊於兩造簽約時無法預見未開放
    一般民眾通行之聯外道路，政府竟於國道開始計程收費後改
    變政策容許通行，因政府政策之變更，致伊須增設系爭收費
    區位，額外支出系爭建置費用，更增加伊維運及重置費用，
    致伊財務狀況受有重大不利影響，伊亦得依系爭契約第21.3
    .1條約定請求被上訴人負損害賠償責任。爰依系爭契約第4.
    3條及追加依系爭契約第21.3.1條約定，請求被上訴人給付1
    ,859萬5,344元，及加計自起訴狀繕本送達翌日起算之法定
    遲延利息元等語。【原審為上訴人敗訴之判決，上訴人聲明
    不服，提起上訴，並為訴之追加】。並於本院聲明：㈠原判
    決廢棄。㈡被上訴人應給付上訴人1,859萬5,344元，及自起
    訴狀繕本送達翌日至清償之日止，按週年利率百分之5計算
    之利息。㈢上訴人願以現金或同面額之遠東國際商業銀行營
    業部發行之無記名可轉讓定期存單為擔保，請准宣告假執行
    。
二、被上訴人則以：兩造未明確約定計程收費階段之收費區位應
    如何設置，只要在國道路線範圍內即可，具體設置地點由上
    訴人自行規劃。而公路指國道、省道等，包括公路本體及公
    路有關設施，服務區、交流道（槽化）區等地區，為設於主
    線以外之各項設施，均屬公路路線範圍。伊開放用路人可藉
    由服務區聯外道路進入西湖服務區，經由西湖服務區之匝道
    進出高速公路，等同增加「由服務區聯外道路」進出高速公
    路之出入口，其意義與增加交流道無異，系爭收費區位係建
    置於國道3號主線上，並非在西湖服務區內或系爭聯外道路
    上設置，自屬於國道路線範圍內設置，核屬上訴人依系爭契
    約之工作範圍。且依系爭申請須知第6.3條規定，兩造均認
    知計程電子收費區位之決定原則為須達成計程電子收費目標
    ，即所有使用國道之用路人均要依其所行經之門架，按門架
    應收金額收取通行費，故不論是經由交流道、系統交流道或
    服務區等出入口進入高速公路主線之車輛，均應確實收取通
    行費。而高速公路多有增設交流道等出入口之情形，系爭契
    約第2.2.3條亦約定，縱上訴人已將計次收費系統轉換為計
    程收費系統，只要國道路線範圍有所變動，上訴人均應因應
    國道路線範圍變動而建置該等國道路線之計程電子收費，上
    訴人因應伊增設西湖服務區聯外道路出入口之路線範圍變動
    ，而於國道3號主線上增設系爭收費區位，自屬上訴人之契
    約工作範圍。且上訴人於計程收費實施前，對於未來將於既
    有國道路線新增收費區位之建置，已有所預見，此並非法令
    變更，上訴人復未說明系爭收費區位之建置，對其營運、財
    務狀況有何重大影響，況系爭收費區位仍在上訴人允諾建置
    之373個門架範圍內，於建置完成至營運期滿前，上訴人仍
    為系爭收費區位之所有權人，其並未增加支出或受有損害，
    其依系爭契約第4.3條、第21.3.1條約定，請求伊給付系爭
    建置費用，即無理由等語，資為抗辯。並於本院聲明：㈠上
    訴、追加之訴及假執行之聲請均駁回。㈡如受不利判決，願
    供擔保請准宣告免為假執行。
三、兩造不爭執事項為：
  ㈠兩造於96年8月22日簽訂系爭契約，且將系爭申請須知及投資
    計畫書納為契約文件，有系爭契約在卷可證【見原審104年
    度重訴更一字第15號卷（下稱原審卷）一第22-57頁】。
  ㈡兩造於簽立系爭契約前，西湖服務區之系爭聯外道路即已存
    在，惟未對外開放一般民眾通行。
  ㈢兩造於99年11月16日召開「第3次計程收費區位研商」會議，
    該次會議結論㈡要求「請遠通公司及本局各區工程處檢視以
    上準則是否已包含所有交流道型式」，有會議紀錄在卷可稽
    （見原審卷一第119-120頁）。
  ㈣被上訴人為配合計程收費之實施及考量交通安全，於服務區
    各聯外道路出入口預告，將於102年12月30日封閉所有高速
    公路(國道一號、三號)服務區之聯外道路，禁止車輛再經由
    聯外便道進出高速公路，有中時電子報之報導資料、車道現
    場公告照片在卷可稽【見原審104年度重訴字第821號卷（下
    稱重訴卷）第60-62頁】。
  ㈤上訴人至102年6月27日止共完成縱向國道1號、3號、5號、3
    甲、1號高架段共319個區位門架，至108年11月30日止完成3
    35個門架，有被上訴人102年7月17日業字第1020024443號函
    附卷可憑（見本院卷一第215-216頁）。
  ㈥被上訴人於102年7月25日訂定高速公路服務區設置或開放地
    方聯外道路審查要點，許可地方政府申請設置或開放服務區
    之聯外道路。惟該要點訂定後，被上訴人僅於102年8月8日
    發函予其所屬機關知悉，直至103年4月15日始將該要點上架
    至其網站，以供各機關團體及民眾查詢，有上開審查要點、
    公證書、交通部109年10月26日交路㈠字第1098000203號函在
    卷可稽（見原審卷六第107-115頁、本院卷一第151-181頁、
    卷二第161-162頁）。
  ㈦102年12月30日正式實施計程電子收費。
  ㈧被上訴人以103年2月18日業字第1036001663號函通知上訴人
    ，略以被上訴人將於國道3號西湖服務區設置聯外道路，請
    上訴人預為準備相關增建計程收費區事宜。上訴人於103年1
    2月1日完成系爭收費區位之增建及啟用，有上開函文在卷可
    證（見原審重訴卷第63頁）。
  ㈨上訴人以103年3月6日總發字第1030000329號函通知被上訴人
    ，就上訴人因國道3號西湖服務區設置聯外道路而新增收費
    門架，屬系爭契約第4.3條之工作範圍變更，被上訴人應補
    償上訴人因此而增加支出之費用。經被上訴人以103年3月18
    日業字第1030011986號函表明並非工作範圍變更而拒絕。上
    訴人又於103年4月30日以總發字第1030000589號函知被上訴
    人，保留契約相關權利，本於善意先行辦理增建事宜，有上
    開函文在卷可稽（見原審重訴卷第64-65頁、本院卷二第237
    -238頁）。
  ㈩高速公路電子收費系統協調委員會於104年2月16日做出第二
    十六次會議決議：「有關第十三案部分，經委員會出席委員
    一致建議：高公局因開放服務區聯外道路而指示建置、營運
    收費區位，應屬本契約第4.3條所定工作範圍變更，遠通應
    配合辦理；就遠通因此而增加應支出之費用，高公局應適度
    補償」，上訴人以104年3月9日總發字第1040000312號函表
    示接受，被上訴人則以104年5月28日業字第1040010994號函
    表示不接受，有該次會議簽到表、會議決議、上開函文在卷
    可稽（見原審重訴卷第69-70頁、本院卷二第231頁、第239
    頁）。
  上訴人因增建系爭收費區位而支出硬體設備建置採購費用如
    下：①土木基礎及鋼構工程費用471萬9,588元；②委託設計及
    監造顧問服務費用109萬6,839元；③土木鋼構交維及機電工
    程費用403萬660元；④光纜工程費用30萬3,510元；⑤天線費
    用34萬5,647元；⑥前端偵測設備安裝工程費用112萬3,584元
    ；⑦DC轉換器採購費用4萬499元；⑧路側主機設備費用34萬62
    4元；⑨車輛偵測設備費用154萬1,862元；⑩高速公路計程收
    費稽核系統（DVR系統）費用60萬5,220元；⑪訊號交換器費
    用14萬1,120元；⑫執法系統設備費用190萬2,536元；⑬車牌
    辨識系統費用18萬6,539元；⑭網路傳輸設備費用29萬4,566
    元；⑮系統S/W費用189萬元；⑯KVM設備費用3萬2,550元，共
    計1,859萬5,344元，有上開工程相關採購契約書、報價單、
    專案報價單附卷可憑（見原審重訴卷第71-246頁背面）。
四、上訴人主張兩造簽立系爭合約，約定由其完成ETC系統之建
    置及營運，其計程建置計畫路線範圍係指各國道主線路段及
    相關交流道，然被上訴人通知其將於西湖服務區設置系爭聯
    外道路，要求預為增建系爭收費區位，系爭聯外道路非屬交
    流道，被上訴人指示新增收費區位屬工作範圍變更，且伊於
    簽約時無法預見本未開放一般民眾通行之聯外道路，因政府
    政策之變更而重新開放，致其受有增建系爭收費區位之損害
    ，其自得依系爭契約第4.3條、第21.3.1條約定，請求被上
    訴人給付系爭建置費用等語，為被上訴人所否認，並以前詞
    置辯，經查：
　㈠上訴人依系爭契約第4.3條約定請求被上訴人給付建置系爭收
    費區位之費用，有無理由？
　⒈系爭契約第4.3條約定：「本契約簽訂後，甲方（即被上訴人
    ）得因公共利益之考量，指示乙方（即上訴人）變更工作範
    圍內容，乙方應配合辦理。若乙方因甲方之指示而增加應支
    出之費用，甲方應補償之。」（見原審卷一第28頁背面），
    可知上訴人須於被上訴人指示變更其工作範圍之情形下，始
    得請求被上訴人補償其因而增加支出之費用。
　⒉按民間機構投資新建並為營運，營運期間屆滿後，移轉該建
    設之所有權予政府，屬於民間機構參與公共建設之方式之一
    ，此觀促參法第8條第1項第1款規定甚明，一般簡稱BOT「興
    建（Build）、營運（Operate）、移轉（Transfer）」。系
    爭契約係依促參法及相關主管機關訂定之規定，約定由上訴
    人先行籌措資金，負責高速公路電子收費系統之建置、營運
    、維護、操作及行銷服務，再依兩造議定之委辦服務費用及
    支付方式，於上訴人將電子收費通行費收入繳交被上訴人後
    ，再由被上訴人支付委辦服務費於上訴人，俟契約期限屆滿
    時，上訴人移轉高速公路電子收費系統營運權及與營運有關
    之必要設施所有權予被上訴人，契約期間為18年4個月，上
    訴人於期間內取得建置及營運國道電子收費系統之權限等情
    ，觀系爭契約前言及第2.1條約定即明（見原審卷一第25頁
    背面、第27頁），足認系爭契約性質係屬BOT方式之契約。
    又系爭契約第2.2.2條約定「乙方（即上訴人）於契約規定
    時程內，至少應完成包括國道一號（含汐五高架段）、國道
    二號、國道三號、國道三甲、國道四號（清水--豐原端）、
    國道五號（南港系統交流道--蘇澳交流道段）、國道八號及
    國道十號等路線範圍轉換建置為計程電子收費系統」、第2.
    2.3條約定：「於契約期間內，乙方應配合甲方（即被上訴
    人）接管營運新建完工通車國道路線之收費時程，建置該等
    國道路線之計程電子收費系統。」、第4.2條「乙方工作範
    圍」約定：「為完成電子收費系統之建置及營運，乙方應負
    責辦理下列工作：4.2.1『電子收費系統之建置：1.電子收費
    系統之規劃、設計、發展、施作與測試。2.發展、建置、維
    護管理、營運電子收費系統所需之車道系統、執法系統、後
    端資訊管理系統及其他因電子收費所需之設施及各系統間之
    連線測試。...4.其他為建置電子收費系統所必要，包括但
    不限於乙方於本契約附件中之各類投資計畫書中所示之工作
    。』」（見原審卷一第27-28頁）。再依系爭申請須知第1.2.
    1條「計畫路線範圍」規定：「為利未來高速公路電子收費
    系統營運及用路人系統使用之一致性，民間參與本計畫案之
    計畫路線範圍之規劃，原則上係於未來契約期間內，高公局
    接管營運之國道路線均納為計畫路線範圍。民間參與之計畫
    路線範圍說明如次：⑴高公局既有已接管營運之國道路線範
    圍。⑵於契約期間，高公局未來預定接管營運之興建中及規
    劃中國道路線，配合完工通車高公局接管營運收費時程納入
    規劃建置及營運。」（見原審卷一第60頁背面）、第6.3條
    約定：「收費區位及系統佈設方式規範」之「2.計程電子收
    費階段」規定：「⑴計程電子收費區位：收費區位之決定原
    則為須確實達成計程電子收費目標，可規劃設置於兩交流道
    間之主線路段或各交流道出入口。若收費區位設置於主線路
    段，應以規劃於距離交流道出入口上下游1 公里以上適當位
    置為原則，所有兩交流道間路段均需設置。若收費區位設置
    於交流道出入口，應規劃於匝道適當位置，原則上各交流道
    出入口均需設置。..」（見原審卷一第61頁背面），足認於
    契約期間內，上訴人負責高速公路計程收費系統之建置及營
    運，系爭契約並未就如何建置計程電子收費區位、數量、建
    置位置等為明確具體之約定，僅概括就建置原則、收費區位
    及系統佈設方式為規範，亦即於被上訴人既有及未來預定接
    管營運之國道路線範圍內，為確實達成計程電子收費目標，
    就計程電子收費區位、數量、建置位置等，均由上訴人本於
    上開建置原則、收費區位及系統佈設方式之規範，自行規劃
    建置於兩交流道間之主線路段或各交流道出入口。查電子收
    費系統之建置為上訴人依系爭契約第4.2條約定之工作，且
    系爭收費區位係設於被上訴人既有接管營運之國道3號主線
    上乙節，為兩造所不爭執，用路人可經由系爭聯外道路連接
    西湖服務區，再經由西湖服務區之匝道出入口連接使用國道
    3號，而收費區位之決定原則為須確實達成計程電子收費目
    標，可規劃設置於兩交流道間之主線路段或各交流道出入口
    ，系爭收費區位係本於上開計程電子收費目標而設置於國道
    主線，堪認屬系爭契約約定之計畫路線範圍，為上訴人之契
    約工作範圍。
　⒊上訴人雖主張系爭聯外道路依「高速公路服務區設地區聯外
    道路審查要點」第7條規定，其路權歸屬於地方政府，被上
    訴人自無「接管營運」該道路之可能，亦未列於系爭申請須
    知之計畫環境現況內，系爭聯外道路不符合系爭契約所定之
    「高公局既有已接管營運之國道路線範圍」，且系爭聯外道
    路於結構上並無「以匝道構成立體相交」之型式，亦不符高
    速公路及快速公路交通管制規則第2條規定之交流道定義，
    則因被上訴人開放系爭聯外道路而指示其增設系爭收費區位
    ，自非屬其契約工作範圍云云。然查：
　  ⑴按高速公路及快速公路交通管制規則第2條第1項第13款固
      規定：「交流道：指高速公路與快速公路相互間，高速公
      路或快速公路與其他道路連接，以匝道構成立體相交之部
      分」（見原審卷三第18頁至背面），然觀兩造於99年11月
      16日召開「第3次計程收費區位研商」之會議結論，有關
      各類型交流道之計程收費區位設置原則如下：包括「單出
      口交流道」、「多出入口交流道」、「兩交流道相鄰兩匝
      道與地方道路或聯絡道立體交叉處對應里程間隔小於1公
      里者，視為一多出入口交流道」、「號誌化路口」、「開
      放重機路段」、「可迴轉之服務區」及「高公局專用匝道
      」，其中就「可迴轉之服務區」係以考量收費公平性，而
      應將其視為交流道，就「高公局專用匝道」係以應視為交
      流道型式，並據以規劃收費區位等原則，而視為交流道之
      類型，並於會議結論㈡中記載「請遠通電收公司及本局各
      區工程處檢視以上準則是否已包含所有交流道型式」等語
      （見原審卷一第119-120頁），堪認該次會議確認各類型
      交流道型式除法規定義之交流道外，於考量收費公平性、
      具備交流道功能之型式等情形，亦得將之視為計程收費區
      位設置原則所稱之交流道，且兩造就符合上開準則而得視
      為交流道之類型仍應持續檢視討論，益證該次會議結論㈠
      所載交流道型式僅為例示，保留協商研議之餘地，並非列
      舉之約定甚明。查系爭聯外道路開放後，用路人得自系爭
      聯外道路進入西湖服務區，經由西湖服務區匝道再通往國
      道3號主線，亦得藉由西湖服務區匝道及聯外道路離開高
      速公路主線，有西湖服務區、系爭聯外道路照片在卷可稽
      （見原審卷一第121頁、本院卷二第291頁、卷三第253-25
      9頁），系爭聯外道路本身雖非國道，然依其整體連接形
      式觀之，已具有交流道功能，且為求符合收費公平性，參
      照前揭設置原則之意旨，其雖非法規定義之交流道，然仍
      應將其視為交流道之一環，而屬系爭契約約定之國道路線
      範圍，是於國道3號設置系爭收費區位，自屬上訴人之契
      約工作範圍。上訴人以系爭聯外道路不符合法規上之交流
      道定義，服務區與交流道二者並不相同，均不符合上開會
      議所列舉之交流道型式為由，執前詞主張系爭聯外道路非
      兩造約定之國道路線範圍，系爭收費區位之建置非屬上訴
      人之契約工作範圍，要不足採。
　  ⑵又高速公路服務區設置或開放地區聯外道路審查要點第2點
      規定：「本要點適用對象為地方政府提出申請設置或開放
      之服務區聯外道路，若審查結論認定服務區設置或開放聯
      外道路後，對高速公路主線服務水準及服務區營運效能有
      所減損，則地方政府仍應循『高速公路增設或改善交流道
      申請審核作業要點』，依程序申請增設交流道。」、第3點
      規定：「交通部為審核地方政府申請設置或開放服務區聯
      外道路，責由高速公路局辦理審查作業。」、第4點第5項
      規定：「設置服務區聯外道路之工程經費及用地費用須由
      地方政府負責」、第7點規定：「原則上服務區聯外道路
      於高速公路路權內之管理維護由高公局負責，高速公路路
      權外之管理維護由地方政府負責」等情（見原審卷六第10
      7-109頁），可知地方政府本得申請於服務區設置或開放
      聯外道路，提出審查後，如認對高速公路主線服務水準及
      服務區營運效能有所減損，則地方政府應另循申請增設交
      流道之程序處理，益徵服務區聯外道路，於進出匝道容量
      有餘裕之下，確具有交流道之功能。雖交通部就交流道之
      設置另定「高速公路增設及改善交流道設置原則」（見原
      審卷七第45-59頁），二者就辦理要件、評估方式、審查
      重點及費用負擔並不相同，然上開聯外道路審查要點及交
      流道設置原則均僅為設置聯外道路或交流道之申請規範及
      費用負擔責任之依據，且系爭聯外道路用地範圍皆屬高速
      公路服務區路權範圍等情，有國道3號西湖服務區設置地
      區聯外道路可行性研究報告（定稿版）、苗栗縣政府102
      年6月13日府工交字第1020116966號函在卷可稽（見原審
      卷六第267頁、第401頁、本院卷二第67頁），非若上訴人
      所稱路權歸屬地方政府，況縱聯外道路路權歸屬地方政府
      ，亦僅係由地方政府負管理維護之責，此均與判斷設置系
      爭收費區位是否屬上訴人之契約工作範圍無涉。而系爭收
      費區位係設置於國道主線，屬系爭契約約定之計畫路線範
      圍，為上訴人之契約工作範圍，系爭聯外道路結合西湖服
      務區連結國道3號，屬交流道之一環乙節，已如前述，上
      訴人將系爭聯外道路單獨抽離西湖服務區進出國道3號之
      範疇，而主張不符合系爭契約所定之「高公局既有已接管
      營運之國道路線範圍」，進而推論系爭收費區位之設置非
      屬其契約工作範圍，委不足取。
　⒋上訴人又主張系爭契約約定其工作範圍僅有國道主線路段及
    交流道，其已依此預先估算未來可能新建之收費區位及建置
    成本，並據以決定參與本件BOT案，其於96年簽約時無法預
    見104年將開放系爭聯外道路，而未能將新增收費區位之成
    本費用納入委辦服務費報價，系爭聯外道路既非交流道，又
    係於實施計程後新增，被上訴人於事後片面以「效能相同」
    為由，恣意將契約未提及之系爭聯外道路納入其工作範圍，
    而未為任何補償，將使其建置成本無限制擴大而無法預測，
    已嚴重悖離促參法之立法精神，明顯係將民間廠商作為免費
    之金錢來源，違反誠信及公平原則云云。然查：
　　⑴兩造於簽立系爭契約前，西湖服務區之系爭聯外道路即已
      存在，惟未對外開放一般民眾通行，僅為公務便道供公務
      使用乙情，為兩造所不爭執，則上訴人於96年間簽立系爭
      契約時，就未來系爭聯外道路可能開放連接西湖服務區乙
      節，難認全然無可預見。縱上訴人於預估其工程經費、成
      本時，未將之考量在內，此僅係上訴人自行考量評估之結
      果，要不得僅以上訴人未將系爭聯外道路開放之情評估於
      其成本範圍內，即認此部分屬無可預見，是上訴人上開主
      張，委不足採。
　　⑵系爭契約並未就如何建置計程電子收費區位、數量、建置
      位置等為明確具體之約定，僅概括就建置原則、收費區位
      及系統佈設方式為規範，上訴人應自行規劃建置於兩交流
      道間之主線路段或各交流道出入口，已如前述。又依系爭
      契約第9.1.3條約定：「乙方（即上訴人）於建置計程電
      子收費系統前，應先提出計畫書，經甲方（即被上訴人）
      審核及書面同意，始得開始進行有關系統轉換建置為計程
      電子收費等相關作業」（見原審卷一第35頁），上訴人於
      100年12月20日依上開約定提出「計程建置計畫書」並經
      被上訴人同意備查，其中1.1.3計程電子收費區位數量統
      計（f）小結記載：「綜合上述，電子收費計程階段之收
      費區位總數詳表1.1-4，目前規劃收費區位共計365處」等
      語（見原審卷六第85頁），足認上訴人依相關建置原則及
      規範，於該時預為規劃收費區位係365處，衡以計程收費
      區位係以被上訴人既有及未來預定接管營運之國道路線範
      圍內，為確實達成計程電子收費目標之原則而為設置，其
      所稱「目前規劃」收費區位共計365處，顯已保留將來因
      應被上訴人既有及未來預定接管營運之國道路線範圍之修
      正空間。參以依兩造於101年10月11召開之「ETC前端收費
      門架土建施工相關事項第2次說明會」會議紀錄會議結論
      六記載：「..請遠通電收公司以簡報中說明之門架鍍鋅為
      施工要徑，預估每月合理可完工之數量，並以先縱向國道
      再橫向國道之施工順序提出373處收費區位建置時程規劃
      」（見原審卷八第36-38頁），而上訴人於102年11月10日
      提出「電子收費系統建置階段102年10月份工作月報」中
      ，至該時規劃施工門架亦共計373個（見原審卷八第41-69
      頁），可知上訴人陸續規劃計程收費區位設置門架，其數
      量係隨建置期程因應上開國道路線範圍而增加，其對於增
      設門架應屬可預見。上訴人雖主張依系爭申請須知第6.3.
      2⑴條關於計程收費區位設置原則及「民間參與計畫環境現
      況及條件」表1.3.2-1至1.3.2-9所提供之交流道數量進行
      總數量計，計程電子收費階段應設置317個收費區位數，
      非被上訴人所稱應建置373個（其中橫向國道則為54個）
      ，縱以373個門架扣除橫向54個門架，縱向國道門架應為3
      19個，其於108年11月30日已完成縱向國道335個收費門架
      ，亦已超出其應建置之縱向國道收費區位數量，而屬系爭
      契約之工作範圍內容變更云云，並提出上訴人105年6月29
      日總發字第1050001001號函為證（見原審卷七第673-675
      頁）。惟由兩造議約確定條款第66條所載議題為「P3-22&
      P4-14提及『系統之轉換中主要的異動在於由22個收費站擴
      增為316個收費區位』應加入頭城收費站」，雙方合意議約
      確定條款內容為「未來計程收費之收費區位將包含高公局
      所管轄之國道路線範圍」，凡投資計畫書中有關計程收費
      之收費區位，皆以此內容取代之等語（見原審卷八第19頁
      ），可認兩造於簽定系爭契約時，就計程收費區位數量並
      未具體約定，而係概括約定「未來計程收費之收費區位將
      包含高公局所管轄之國道路線範圍」，是上訴人主張兩造
      約定之計程電子收費階段應設置317個收費區位數，亦無
      可採。至上訴人迄102年12月30日完成319 個收費區位，
      截至108年11月30日完成335個收費區位，有國道收費區位
      門架建置數量表、系統可收費成功率統計表、被上訴人10
      2年7月17日業字第1020024443號函附卷可憑（見原審卷七
      第139頁、卷八第71-74頁、第81-88頁、本院卷一第215-2
      16頁）。又因橫向國道不收費，上訴人並未建置橫向國道
      之54個門架，迄今已建置縱向國道335 個門架（包含系爭
      收費區位門架），然系爭契約並未就如何建置計程電子收
      費區位、數量、建置位置等為明確具體之約定，上訴人本
      應於因應被上訴人既有及未來預定接管營運之國道路線範
      圍內，為確實達成計程電子收費目標之原則，於契約期間
      內就該路線範圍視需要而為設置，是系爭收費區位是否為
      上開373個門架範圍內或是否已逾上訴人所稱319個門架，
      均不影響本件依上開原則判斷系爭收費區位之建置是否屬
      上訴人之契約工作範圍，即是否屬系爭契約之工作範圍與
      上訴人已設置多少門架無涉，上訴人上開所辯，無可憑採
      。
　　⑶系爭契約係屬BOT方式，上訴人辦理計程收費系統之建置及
      營運工作之對價，依系爭契約第7.4條電子收費委辦服務
      費結算及撥付原則及系爭申請須知第7.4條、第7.5條之約
      定（見原審卷一第32頁至背面、卷二第74頁至背面），係
      以通過電子收費車道之總收費通行量計算給付上訴人委辦
      服務費，包含通過系爭收費區位車輛之延車公里數，並設
      有委辦服務費調整機制，此觀被上訴人101年5月4日業字
      第1010014643號函暨所附高速公路電子收費系統建置及營
      運契約第7.4.3條委辦服務費調整機制之補充文件即明（
      見原審卷六第427-436頁），而非就上訴人各具體工作項
      目如建置費用分別計算並給付作為對價。且於系爭收費區
      位設置完成後，被上訴人依系爭契約應給付上訴人之委辦
      服務費自包含用路人行經系爭收費區位之延車公里數，衡
      諸系爭BOT案之精神，系爭收費區位之建置既屬上訴人契
      約工作範圍，自無由被上訴人負擔該建置費用之理，上訴
      人於建置營運後，亦可取得其委辦服務費。佐以系爭收費
      區位於103年12月1日正式通車開始收費，該門架位於後龍
      交流道至通霄交流道間之路段，考量用路人可經由西湖服
      務區聯通國道3號而產生行車行為之變化，以大山交流道
      至通霄交流道間為分析，增開西湖服務區交流道前平均該
      路段每月通行費收入為4,631萬1,888.2元，而增開後平均
      該路段每月通行費收入為5,251萬736.7元（增加幅度為13
      .38%），上訴人之委辦費收入係按延車公里給付，經統計
      大山交流道至通霄交流道間之延車公里，在西湖服務區交
      流道增開前平均每月延車公里為3,574萬4,267.5公里，增
      開後平均每月延車公里為4,083萬3,710.2公里（增加幅度
      為14.24%），有明細表在卷可稽（見原審卷六第425頁）
      ，上訴人得收取之委辦費用，亦未減少，自無何違反誠信
      及公平原則可言，是上訴人上開主張，難認可採。
　㈡上訴人依系爭契約第21.3.1條約定請求被上訴人給付建置系
    爭收費區位之費用，有無理由？
　⒈系爭契約第21.1條約定：「本契約所稱法令變更，係指因契
    約簽訂時所無法預見之法令或政府政策之變更，致對乙方（
    即上訴人）建置或營運之執行，或財務狀況發生重大不利影
    響者」、第21.3.1條約定：「倘係針對本契約個案之法令變
    更，甲方（指被上訴人）應賠償乙方（指上訴人）因此所受
    之損害。」（見原審卷一第51頁），可知須於符合兩造簽訂
    契約時所無法預見之法令或政府政策之變更，致上訴人建置
    或營運之執行，或財務狀況發生重大不利影響者，上訴人始
    得請求被上訴人給付其因法令變更所受之損害。
　⒉查上訴人於96年間簽立系爭契約時，系爭聯外道路即已存在
    供公務使用，上訴人就未來系爭聯外道路可能開放一般用路
    人使用而連接西湖服務區，再由西湖服務區匝道進出國道3
    號，難認全然無可預見，且系爭收費區位之設置屬上訴人之
    契約工作範圍等情，均如前述，被上訴人開放系爭聯外道路
    供一般用路人使用，既為上訴人可得預見，自難認屬政府政
    策之變更，且上訴人縱有因系爭收費區位之建置而支出系爭
    建置費用及日後增加維運、重置等費用，亦屬其契約之工作
    範圍內所應負擔而自行吸收之成本，難認系爭收費區位之建
    置，對其營運、財務狀況有何重大影響，上訴人復未就此舉
    證以實其說，其依系爭契約第21.3.1條約定，請求被上訴人
    給付系爭建置費用，自屬無據。
　㈢上訴人增置系爭收費區位屬系爭契約約定工作之範圍，且系
    爭聯外道路開放亦非簽訂契約時所無法預見之法令或政府政
    策之變更，亦未致上訴人建置或營運之執行，或財務狀況發
    生重大不利影響並受有損害，已詳述如前，則上訴人依系爭
    契約第4.3條、第21.3.1條約定，請求被上訴人補償或賠償
    其因增建系爭收費區位而支出之系爭建置費用1,859萬5,344
    元，即屬無據。
五、綜上所述，上訴人依系爭契約第4.3條規定，請求被上訴人
    給付1,859萬5,344元，及自民事撤回訴之一部㈡狀繕本送達
    翌日起至清償日止，按週年利率5%計算之利息，為無理由，
    不應准許。原審就此為上訴人敗訴之判決，並無不合，上訴
    意旨指摘原判決不當，求予廢棄改判，為無理由，應駁回其
    上訴。又上訴人追加依系爭契約第21.3.1條約定，為同一請
    求，並追加請求自起訴狀繕本送達翌日起至民事撤回訴之一
    部㈡狀繕本送達之日止之法定遲延利息，亦無理由，不應准
    許，其假執行之聲請失所附麗，應併予駁回。
六、本件事證已臻明確，兩造其餘攻擊防禦方法及所提證據，經
    審酌，核與本件判決結果不生影響，爰不再逐一論列，附此
    敘明。
七、據上論結，本件上訴及追加之訴，均為無理由，依民事訴訟
    法第449條第1項、第78條，判決如主文。　　　
中　　華　　民　　國　　111 　年　　7 　　月　　13　　日
                  民事第十二庭  
                      審判長法  官 陳秀貞
                            法  官 毛彥程
                            法  官 蔡世芳
正本係照原本作成。
如不服本判決，應於收受送達後20日內向本院提出上訴書狀，其
未表明上訴理由者，應於提出上訴後20日內向本院補提理由書狀
（均須按他造當事人之人數附繕本）上訴時應提出委任律師或具
有律師資格之人之委任狀；委任有律師資格者，另應附具律師資
格證書及釋明委任人與受任人有民事訴訟法第466條之1第1項但
書或第2項所定關係之釋明文書影本。如委任律師提起上訴者，
應一併繳納上訴審裁判費。
中　　華　　民　　國　　111 　年　　7 　　月　　13　　日
  　　　　　　　　　　　　　書記官  何敏華